臺灣臺南地方法院家事判決　　　　　　100年度家訴字第104號
原　　　告　鄭又菁
訴訟代理人　李慧千律師
被　　　告　林志忠
上列當事人間請求分配剩餘財產事件，經本院於民國100年4月21
日言詞辯論終結，判決如下：
    主      文
被告應給付原告新臺幣陸拾柒萬柒仟壹佰伍拾柒元，及自民國一
百年四月十六日起至清償日止，按年息百分之五計算之利息。
原告其餘之訴駁回。
訴訟費用新臺幣伍萬壹仟捌佰元，其中新臺幣參萬捌仟捌佰伍拾
元由被告負擔，新臺幣壹萬貳仟玖佰伍拾元由原告負擔。
本判決第一項所命給付，於原告以新臺幣貳拾貳萬元為被告供擔
保後，得假執行；但被告如於執行標的物拍定或變賣前，以新臺
幣陸拾柒萬柒仟壹佰伍拾柒元為原告預供擔保，得免為假執行。
原告其餘假執行之聲請駁回。
    事實及理由
壹、程序部分
一、按訴狀送達後，原告不得將原訴變更或追加他訴。但有下列
    各款情形之一者，不在此限：……三、擴張或減縮應受判決
    事項之聲明者……，民事訴訟法第255條第1項第3款定有明
    文。查原告前於起訴狀內訴之聲明第1項原為「被告應給付
    原告新臺幣（下同）30萬元，及自起訴狀繕本送達翌日起算
    至清償日止，以年息百分之五計算之利息」，嗣原告擴張該
    聲明為「被告應給付原告897,706元」，又於100年4月21日
    以言詞請求利息部分減縮「自民事辯論意旨狀送達被告翌日
    即100年4月16日起算」，分別屬於擴張、減縮應受判決事項
    之聲明，揆諸前揭說明，亦無不合，應予許可。
貳、實體方面：
一、原告主張：
  (一)兩造於民國93年5月21日結婚，婚後並未約定夫妻財產制，
    而為法定財產制，嗣兩造於99年5月3日離婚時，原告有永康
    市農會存款9,873元，剩餘財產9,873元，並無債務，被告有
    房地價值2,639,907元（臺南市○○區○○段6338號地號土
    地、地目建、面積1223平方公尺、應有部分10000之89，及
    其上同段7657地號門牌號碼臺南市○○區○○路107號10樓
    之2建物、應有部分全部）、新化中山路郵局存款850元、臺
    南縣新化鎮農會存款16,752元，臺南縣新化鎮農會貸款餘額
    1,293,318元，96年12月之國泰人壽投資富貴保本投資鏈結
    壽險第18期巴黎銀行保本連動債00000000之投資解約金
    441,094元應追加計算後，剩餘財產1,805,285元，基上，原
    告得向被告請求分配兩造剩餘財產差額之半數897,706元。
  (二)96年12月11日之國泰人壽連動債投資解約金441,094元，並
    未用在扶養子女及家庭生活支出，被告在婚姻關係存續中，
    完全不負擔子女扶養費及家庭支出。又上開金額雖係原告於
    法定財產制關係消滅前五年所處分之婚後財產，惟其係因為
    減少原告對於剩餘財產之分配所為，依民法第1030條之3第1
    項前段之規定，應將該財產追加計算，視為現存之婚後財產
    。
  (三)兩造結婚前與結婚時，被告收入皆交其家人保管，不曾向其
    父親借貸100萬元為購屋頭期款，否則兩造豈會完全未清償欠
    款或支付利息，且被告尚有閒錢購買國泰人壽紐幣投資型保
    單及保險基金，顯與借貸常情不符。且據證人即被告父親、
    姊姊證言，該筆借款並無借據，亦未約定利息與清償期限，
    被告父親未有收入，被告姊姊月入1萬元左右，家中尚有100
    餘萬元之貸款未清償，豈可能貸與被告100萬元。
  (四)被告於98年3月17日向國泰人壽借貸192,000元，係意圖規避
    原告向其請求財產分配，被告資產均不由自己名下出入，此
    由其分擔之子女扶養費均由其姊姊林秀雲帳戶匯款入戶可知
    ，而被告可以保單借款，係因保單具有保單價值，壽險公司
    始會借款保單價值一定比例以下之金錢給保戶，代表被告有
    高於該金額之保單價值，被告並未有所謂債務存在。
  (五)綜上，兩造既已於99年5月3日離婚，法定夫妻財產制關係消
    滅，原告自得依民法第1030條之1之規定，行使剩餘財產分
    配請求權。並聲明：被告應給付原告897,706元，及自民事
    辯論意旨狀繕本送達翌日即100年4月16日起至清償日止，按
    年息百分之5計算之利息；前項聲明願供擔保請宣告假執行
    。
二、被告則以下列情詞資為抗辯：
  (一)99年5月3日離婚時，原告有永康市農會存款9,873元，並無
    債務，剩餘財產9,873元；被告有房地價值170萬元（臺南市
    ○○區○○段6338號地號土地、應有部分10000之89，及其
    上同段7657地號建物臺南市○○區○○路107號10樓之2、應
    有部分全部）、新化中山路郵局存款850元、臺南縣新化鎮
    農會存款16,752元，臺南縣新化鎮農會貸款餘額1,293,318
    元，積欠父親林德安債務100萬元，國泰人壽保單借款債務
    192,000元，被告並無剩餘財產可供分配。
  (二)父親貸與100萬元，係支付前開房地之頭期款，並未約定期
    限與利息，係95年6月12日由姊姊林秀雲帳戶匯入被告新化
    鎮農會帳戶，均未清償，父親亦未催討。至於連動債於離婚
    前即解約，其解約金441,094元，已花在家用上，未有留存
    ，不應追加計算。
  (三)並聲明：駁回原告之訴及假執行之聲請。
三、兩造不爭執之事項：
  (一)兩造本為夫妻關係，嗣於99年5月3日經本院和解離婚，並辦
    妥離婚登記，惟因未約定夫妻財產制，而適用法定財產制。
  (二)兩造婚後財產之範圍與價值：
  1.原告部分：
    (1)財產：永康市農會存款9,873元。
    (2)債務：0元。
  2.被告部分：
    (1)財產：
      不動產：坐落臺南縣永康市○○段6338地號土地（地目
        建，面積1,223平方公尺、應有部分萬分之89），及其
        上同段7657建號門牌號碼臺南市○○區○○路107號10
        樓之2建物（面積68.33平方公尺、應有部分全部）。
      存款：新化中山路郵局存款850元、臺南縣新化鎮農會
        活期存款16,752元。
    (2)債務：臺南縣新化鎮農會貸款餘額1,293,318元。
四、兩造爭執之事項：
  (一)99年5月3日被告所有之前開不動產價值？
  (二)被告於99年5月3日對其父親林德安是否仍負有借款債務100
    萬元？
  (三)被告於99年5月3日尚欠國泰保險公司保單借款192,000元，
    應否列入其婚後債務？
  (四)被告於96年12月連動債解約金441,094元應否追加計算，列
    入被告婚後財產？
  (五)兩造剩餘財產差額？原告得請求分配之數額？
五、得心證之理由：
  (一)本件兩造剩餘財產之範圍及價值應以99年5月3日為準：
    1.按夫妻未以契約訂立夫妻財產制者，除本法另有規定外，
      以法定財產制為其夫妻財產制，民法第1005條定有明文。
      次按法定財產制關係消滅時，夫或妻現存之婚後財產，扣
      除婚姻關係存續中所負債務後，如有剩餘，其雙方剩餘財
      產之差額，應平均分配。但因繼承或其他無償取得之財產
      不在此限。又夫妻現存之婚後財產，其價值計算以法定財
      產制關係消滅時為準。但夫妻因判決而離婚者，以起訴時
      為準。民國91年6月26日修正公布之民法第1030條之1第1
      項第1款、第1030條之4第1項亦有明文。又所謂「雙方剩
      餘財產之差額，應平均分配」，係指婚姻關係存續中，夫
      妻各自取得而現存之財產，扣除婚姻關係存續中所負債務
      及因繼承或其他無償取得之財產，計算出夫妻各自之剩餘
      財產，再比較其剩餘財產之多寡，算定其差額，剩餘財產
      較少之一方即得向剩餘財產較多之他方，請求分配差額之
      二分之一，最高法院89年度臺上字第1861號判決意旨可供
      參照。
    2.經查，兩造原係夫妻，並未以契約約定夫妻財產制，自應
      以法定財產制為其夫妻財產制，又兩造業於99年5月3日經
      本院和解離婚在案，此為兩造所不爭執，並有戶籍謄本在
      卷可佐，堪信為真正。又離婚既為法定財產制關係消滅之
      原因，本件兩造既經99年5月3日和解離婚，法定財產制即
      於斯時歸於消滅，則原告依民法第1030條之1規定，請求
      分配雙方剩餘財產之差額，自屬有據。
    3.另按夫妻現存之婚後財產，其價值計算以法定財產制關係
      消滅時為準，民法第1030條之4定有明文。本件計算雙方
      剩餘財產範圍及價值之時點，依法應以99年5月3日和解離
      婚之時點為準，而兩造對此亦不爭執，是以本件兩造剩餘
      財產之範圍及價值即應以99年5月3日作為計算基準，合先
      敘明。
  (二)99年5月3日被告所有之不動產價值：
    被告所有臺南市○○區○○段6338號地號土地、地目建、面
    積1223平方公尺、應有部分10000之89，及其上同段7657地
    號門牌號碼臺南市○○區○○路107號10樓之2建物、應有部
    分全部，經本院依原告之聲請囑託華淵鑑價股份有限公司鑑
    定結果，土地價值791,972元，建物價值1,847,935元，合計
    總價2,639,907元，有鑑價報告書在卷可稽。被告主張其市
    價僅170萬元，並不能舉證以實其說，原告主張應以其價值
    2,639,907元列入剩餘財產分配，應為可取。
  (三)被告於99年5月3日對其父親林德安是否仍負有借款債務100
    萬元：
    1.按當事人主張有利於己之事實者，就其事實有舉證之責任
      ，民法第277條前段定有明文。又當事人主張有金錢借貸
      關係存在，須就其發生所需具備之特別要件，即金錢之交
      付及借貸意思表示互相一致負舉證之責任，始得信其主張
      為真實，最高法院81年度台上字第2372號判決意旨亦可參
      照。查被告雖主張其父林德安於95年6月12日由被告胞姐
      林秀雲戶款100萬元貸與被告，作為房屋頭期款之用，並
      未約定利息與返還期限，迄未償還，故此部分金額應列為
      原告於婚姻關係存續中所負債務之範圍等語。惟此已為原
      告所否認，並以上揭情詞置辯，則依舉證責任分配之原則
      ，自應由被告對於上述金錢借貸關係存在之事實負舉證責
      任，先予敘明。
    2.被告雖提出匯款單1紙為證（本院卷第35頁），且有互核
      相符之臺南縣新化鎮農會函可稽（本院卷第55頁），顧可
      證實被告胞姐林秀雲有於95年6月12日轉帳匯款予被告，
      惟上開款項既係由被告胞姐林秀雲以匯款方式所存入，非
      自被告父親林德安之帳戶所匯借，已難遽此認定被告父親
      曾將上開款項借予被告，而匯款原因可為贈與、買賣、、
      借貸、寄託等法律關係，亦非可斷定為借貸。再依證人即
      被告父親林德安到庭證稱：「我是工人，我女兒作手工藝
      ，已婚，是夫家的事業，我不知道獲利如何，我有兩男一
      女，都已婚，他們結婚、買房子，我都沒有辦法贊助，…
      …被告向我借錢，我表示不方便，因為我有兩個兒子，我
      叫女兒先給被告，錢是女兒先拿出借給被告，我還沒有還
      給女兒，被告說有錢要還我，沒有約定利息，沒有簽立書
      面，是口頭借的，均未清償……」等語（本院卷第79 至
      80頁），然證人即被告之姐林秀雲證稱：「父親從事水泥
      工，我在家做手工，每月收入一萬多元，……我先生有房
      貸，還有一百多萬元未還，沒有其他債務，……爸爸打電
      話給我說弟弟要買房子，他手頭不方便，我爸爸向我借一
      百萬，叫我匯入弟弟名下，錢是我爸爸跟我借的，不是我
      弟弟借的……我不知道弟弟是跟爸爸借，還是爸爸要幫忙
      」等語（本院卷第80至82頁），更無從認定被告與其父親
      林德安前開金錢借貸關係存在，且以被告與其家人之經濟
      狀況，100萬元並非小數目，衡情被告父親林德安果有借
      款予被告之事實，何以並未約定借款返還期限，且近5年
      迄未向被告請求返還上述款項，實與常情有違，因此難遽
      以金錢交付之事實，即認被告與其父親林德安間有何金錢
      借貸之合意存在。故此部分之金額尚無法列為被告於婚姻
      關係存續中所負債務，自不得予以扣除。
  (四)被告於99年5月3日尚欠國泰保險公司保單借款192,000元，
    應否列入其婚後債務：
    查，被告雖提出人壽保險單、批註欄、保全給付明細表為證
    ，經本院向國泰人壽保險公司函詢被告保險契約狀態，該公
    司函覆被告以其鍾愛313終身壽險（保單號碼0000000000號
    ）之保單借款，95年5月24日、97年7月22日、98年8月21日
    、99年2月11日各借10萬元、5萬元、25,000元、17,000元，
    合計192,000元，有該公司函可稽（本院卷第176、177頁）
    ，而依常情論，保險公司同意讓被告以保單借款，其保單價
    值必高於借款額度，該保單價值既未計入被告婚後財產，保
    單借款自不應列入被告婚後債務，以示公平合理。因此，被
    告向國泰保險公司借款之192,000元爰不列入其婚後債務。
  (五)被告於96年12月連動債解約金441,094元應否追加計算，列
    入被告婚後財產：
    1.又按夫或妻為減少他方對於剩餘財產之分配，而於法定財
      產關係消滅前五年內處分其婚後財產者，應將該財產追加
      計算，視為現存之婚後財產，民法第1030之3條固定有明
      文。再按當事人主張於己有利之事實者，就其事實有舉證
      之責任，民事訴訟法第277條定有明文。本件原告雖主張
      被告國泰人壽富貴保本投資鏈結保單連動債已於96年12月
      11日解約，解約金合計為441,094元，已花用殆盡，被告
      顯然係為減少原告對於剩餘財產之分配而於離婚前蓄意處
      分上開財產，為此主張依民法第1030條之3第1項規定，應
      追加計算前開金額，並將之視為被告婚後財產等語，然此
      為被告所否認。是如原告依前揭規定主張被告有於法定財
      產關係消滅前5年內所處分之婚後財產，且該處分係屬被
      告為減少原告對於剩餘財產之分配所為之行為，自應由原
      告就此部分利己之事實負舉證責任。
    2.經查：
      就本院調閱被告所得資料觀之，其於96年之所得收入為利
      息所得共32,919元，97年所得收入為利息所得共11,983元
      ，98年所得收入為0元，有稅務電子閘門財產所得調件明
      細表在卷可稽（本院卷第43至48頁），又有房貸、保單借
      款，業如前述，其於臺南縣新化鎮農會、新營中山路郵局
      帳戶內之交易紀錄，存提款資料均屬正常，並無短期大筆
      金額匯出，有各該金融機構函為憑（本院卷第19至20、23
      至24頁），是並無證據可證被告於兩造有為減少原告對於
      剩餘財產之分配，而故意處分上開解約金之事實。是原告
      既未提出任何客觀之事證，以證明自被告有於離婚時之99
      年5月3日之前5年之期間，有何不當處分其婚後財產之狀
      況，徒空言主張被告有為減少其對於剩餘財產分配之意圖
      而處分財產，是原告之主張與上開法律要件尚屬有間，故
      原告此部分主張，實難憑採。
  (六)兩造剩餘財產之計算：
    1.原告現存之剩餘財產：
      (1)存款：永康市農會存款9,873元。
      (2)債務：0元。
      (3)剩餘財產9,873元。
    2.被告現存之剩餘財產：
      (1)不動產：價值2,639,907元（臺南市○○區○○段6338
        號地號土地、地目建、面積1223平方公尺、應有部分
        10000之89，及其上同段7657地號門牌號碼臺南市○○
        區○○路107號10樓之2建物、應有部分全部）。
      (2)存款：新化中山路郵局存款850元、臺南縣新化鎮農會
              存款16,752元。
      (3)債務：臺南縣新化鎮農會貸款餘額1,293,318元，
      (4)剩餘財產：1,364,191元（2,639,907＋850＋16,752－
        1,293,318＝1,364,191）。
    3.兩造剩餘財產之差額1,354,318元（1,364,191－9,873＝
      1,354,318），。
  (七)綜上所述，本件兩造剩餘財產之差額應為1,354,318元，詳
    如前述。則原告依民法第1030條之1第1項之規定，請求被告
    給付剩餘財產差額之二分之一即677,159元（1,354,318÷2=
    677,159），及自100年4月12日起至清償日止，按年息百分
    之五計算之利息為有理由，應予准許，逾此範圍則無理由，
    應予駁回。
  (八)本件訴訟費用9,800元，鑑定費用42,000元（本院卷第89頁
    ），合計51,800元，應由被告負擔四分之三即38,850元；餘
    由原告負擔即12,950元。
  (九)再本判決第一項部分，原告陳明願供擔保聲請宣告假執行，
    經核無不合，爰酌定相當擔保金額准許之，並依職權准被告
    供擔保後得免為假執行。
六、本件事證已明，兩造其餘攻擊防禦方法於本判決之結果無影
    響，爰不一一論駁，附此敘明。
七、結論：本件原告之訴為一部有理由，一部無理由，依民事訴
    訟法第79條、第390條第2項、第392條第2項，判決如主文。
中    華    民    國   100    年    5     月    5     日
                      家事法庭    法  官  郭貞秀
正本係照原本作成。
如對本判決上訴，須於判決送達後20日之不變期間內，向本院
提出上訴狀並附載上訴理由。
中    華    民    國   100    年    5     月    5     日
                                 書記官   鄭隆慶